最高法院民事判決　　　　　　　　　　　　　　　八十六年度台上字第三七一六號
　　上　訴　人　丙○○（即艋舺清水巖祖師廟管理人）
　　訴訟代理人　陳正磊律師
　　被 上訴 人　甲 ○ ○
　　　　　　　　陳 明 志
　　　　　　　　陳 郁 文
　　　　　　　　陳 勝 德
　　　　　　　　陳 吳 匏
　　　　　　　　陳 金 生
　　　　　　　　陳 文 杰
　　　　　　　　陳 文 崇
　　　　　　　　林 鈞 鎰
　　　　　　　　乙 ○ ○
　　　　　　　　李 武 宏
　　　　　　　　李 靖 雄
　　　　　　　　簡 榮 生
　　　　　　　　黃 公 文
　　　　　　　　林 源 添
　　　　　　　　林 源 棋
　　　　　　　　張 中 堅
　　　　　　　　張陳月桂
　　　　　　　　張 三 益
右當事人間請求調整地租事件，上訴人對於中華民國八十六年四月十五日台灣高等法
院第二審判決（八十五年度上字第一四一○號），提起部分上訴，本院判決如左：
    主  文
原判決關於駁回上訴人請求調整地租年息百分之二之上訴，及該訴訟費用部分廢棄，
發回台灣高等法院。
    理  由
本件上訴人主張：台北市○○區○○段二小段九五八號面積九五八平方公尺土地（下
稱系爭土地），為艋舺清水巖祖師廟所有，並以不定期限方式出租於被上訴人建造房
屋使用。因系爭土地公告地價於民國八十三年七月調高，伊所收地柤顯不足繳納地價
稅，故本於租賃契約之法律關係，並依民法第四百四十二條及土地法第七十九條規定
，聲請法院調高地租等情。求為命調高地租至年息百分之十如原審判決附表（下稱附
表）所示之判決（一審判決准許整高年息百分之二，駁回上訴人其餘請求，上訴人就
其敗訴部分提起第二審上訴，原審再准許調整百分之二，上訴人僅就其餘百分之二部
分提起第三審上訴；被上訴人則就其敗訴部分，未聲明不服）。
被上訴人則以：系爭土地地段係老舊社，並非繁華地段，上訴人以不敷繳納地價稅為
由，請求調整地租，顯非合理等語。資為抗辯。
原審將第一審所為上訴人敗訴判決部分廢棄，改判再調整租金年息百分之二，駁回上
訴人其餘上訴，無非以：按租賃物為不動產者，因其價值之昇降，當事人得聲請法院
增減其租金。民法第四百四十二條定有明文；又依土地法第一百零五條準用同法第九
十七條所定，建築基地之租金，按申報價額年息百分之十為限，乃指基地租金之最高
價額而言，並非必須照申報地價額年息百分之十計算（最高法院四十六年台上字第八
五五號判例參照）。又起訴前之租金未按原約定之租額付清者，法院准許之增加之判
決，得自出租人為調整租金之意思表示時起算（最高法院四十八年台上字第五二一號
判例參照）。查本件上訴人請求調整地租，係以八十三年七月公告地價調高，致其所
收地租不敷繳納地價稅等為理由，主張地租應調整為系爭土地申報地價年息百分之十
。而系爭土地於八十三年七月公告後地價已調高，有上訴人所提出之地價證明書附卷
可稽，並為兩造所不爭執，則租賃物價值既已上昇，符合民法第四百四十二條之規定
，上訴人請求調整租金，即有理由，應予准許。惟按基地租金之數額，除以基地申報
地價為基礎外，尚需斟酌基地位置，工商業繁榮程度，承租人利用基地之經濟價值及
所受利益等項，並與鄰地租金相比較，以為決定，並無非達申報總地價額年息百分之
十最高額之理（最法院六十八年台上字第三○七一號判例、四十年台上字第一六八七
號判例參照）。且依土地稅法第十五條、第十六條之規定，系爭土地之地價稅為基本
稅率即千分之十，以規定地價總額計徵。而所謂規定地價，依土地法第一百四十八條
及平均地權條例第十六條規定，土地所有權人依本法所申報之地價（如非未滿公告地
價百分之八十）為法定地價。經查系爭土地公告地價雖為每平方公尺九萬零八百元，
然上訴人自行申報之地價僅為七萬二千六百四十元，有上訴人自行製作之附表申報地
價欄金額及存證信函在卷可證。則上訴人依法應繳之地價稅，自應以申報地價總額千
分之十計算，即每平方公尺七百二十六元四角。是以第一審判決核准調高租金為申報
地價總額年息百分之二計算，即已為地價稅之一倍，上訴人上訴理由竟以公告地價為
標準計算地價稅，進而主張所收地租不敷繳納地價稅，請求調高至百分之十云云，自
不足採。至於上訴人未提出任何證據，而主張系爭土地每平方公尺市價為二十八萬元
，投資報酬率以百分之五計算，即為一萬四千元，據為應調高租金至年息百分之十之
理由，亦屬空言主張，並非可採。又上訴人主張依都市土地平均地權條例立法過程，
地租理應以百分之五為下限，實務上法院判決恒以中間數百分之七、八為標準云云，
亦未舉證以實其說，且遍查平均地權條例所有條文，並無租金限制之規定，亦與土地
法第九十七條係以百分之十為上限之明文規定不符，尤非可採。然被上訴人所抗辯之
上訴人為非營利之公益團體，不宜調高租金且所繳的租金用到那裡去，我們負擔不起
云云，顯與本件調整租金無關，被上訴人張陳月桂辯稱上訴人曾同意減半收取租金，
為上訴人所否認，張陳月桂又未能舉證以實其說，被上訴人執此抗辯，亦非可採。是
應由本院斟酌各項因素，依職權為公平、合理之調整。經原法院依職權現場勘驗，系
爭土地位於台北市○○街○段清水巖祖師廟之右側老舊商業區，其中一二九號一樓出
租與陳明志開設洗衣店，一三一號一樓出租開設裝潢店、四樓出租、每月租金九千元
，一三三號一樓自用經營鐵皮店，一三五號經營檳榔店，一三七號一樓經營中央製旗
店，二、四樓為製旗工作場，一三七號之六、七、八、九號均出租每間二千元，一三
九號一樓出租經營放射技術醫學檢驗所、二至五樓均出租他人，一四三號一樓左右分
別經營刻印店、西服店、三樓出租月租七千元，一四五號經營千儷商行，一四七號一
樓出租檳榔店月租一萬五千元，此有本院八十五年四月二十三日勘驗筆錄附卷可稽。
本院爰斟酌租賃物本身之經濟價值、土地繁榮程度、並比較鄰地財團法人台灣省私立
台北仁濟院土地出租所收租金標準、兩造原收取租金之標準、上訴人因公告地價調高
稅額之增加情形，同時審酌被上訴人對於租賃物之需要及其使用所受之利益與房屋出
租之租金收益等一切客觀情狀，並參酌政府機關出租公有土地大多以年息百分之四計
算為標準，認租金以按系爭基地八十三年七月申報地價（即每平方公尺為七二、六四
○元）年息百分之四為相當（其調整後之個別租金如附表所示），應予准許，超過部
分為無理由，應予駁回等詞。為其判斷之基礎。
查，原審認政府機關出租公有土地大多以年息百分之四為租金計算標準，惟未說明其
所憑依據。自欠允洽。復查，調整租金固須斟酌基地之位置、工商業繁榮之程度、承
租人利用基地之經濟價值及所受利益等項，並與鄰地租金相比較，以為決定。惟應就
其審酌之結果，詳為說明其心證之理由，否則即有判決不備理由之違誤。原審僅泛言
審酌上開各項事由，惟未具體說明其心證之理由，即為不利於上訴人之判斷，尚屬可
議。上訴論旨，執以指摘原判決就此部分違背法令，求予廢棄，非無理由。又按當事
人適格為訴權存在之要件，屬法院應依職權調查之事項。查，本件上訴人起訴時主張
：系爭台北市○○區○○段二小段九五八號建地，係「艋舺清水巖祖師廟」所有，出
租於被上訴人起造如其起訴狀附表第二欄所示之房屋等語（見一審補字卷七頁正面）
。且卷附該土地之登記簿謄本亦記載：所有權人「艋舺清水巖祖師廟」，而丙○○僅
為「管理者」（見一審訴字卷九四頁）。則依上訴人之起訴事實以觀，丙○○既僅為
系爭土地所有人「艋舺清水巖祖師廟」之管理人，何以其得以管理人身分而以自己名
義起訴；「艋舺清水巖祖師廟」是否非為權利主體，或亦不得以非法人團體之資格起
訴，此均攸關丙○○以自己名義起訴，是否當事人適格，案經發回，亦應注意及之。
據上論結，本件上訴為有理由。依民事訴訟法第四百七十七條第一項、第四百七十八
條第一項，判決如主文。
中      華      民      國    八十六    年     十二     月     十二     日
                              最高法院民事第三庭
                                  審判長法官  朱  建  男
                                        法官  許  澍  林
                                        法官  鄭  玉  山
                                        法官  蘇  茂  秋
                                        法官  蘇  達  志
      右正本證明與原本無異
                                              書  記  官
中      華      民      國    八十六    年     十二     月              日
